【裁判字號】    97,上,1063
【裁判日期】    980428
【裁判案由】    給付退休金
【裁判全文】
臺灣高等法院民事判決                  97年度上字第1063號
上  訴  人  乙○○
                      （送達處所：臺南市○○路郵局信箱13
被 上訴 人  財團法人中華民國私立學校教職員工退休撫恤基金
            管理委員會
法定代理人  甲○○
訴訟代理人  楊思勤律師
複 代理 人  林達傑律師
上列當事人間請求給付退休金事件，上訴人對於中華民國97年10
月8日臺灣臺北地方法院97年度訴字第828號第一審判決提起上訴
，經本院於98年4月7日言詞辯論終結，判決如下：
    主      文
上訴駁回。
第二審訴訟費用由上訴人負擔。
    事實及理由
一、本件上訴人聲明求為判決：(一)原判決廢棄。(二)減縮請求被上
    訴人應給付上訴人新臺幣（下同）251萬7,129元及自民國（
    下同）92年2月1日起，至清償日止，按年息5%計算之利息（
    上訴人在原審起訴，原係請求被上訴人給付256萬6,564元本
    息，嗣於本院減縮僅請求251萬7,129元本息─見本院卷59頁
    ，依民事訴訟法第446條第1項但書、第255條第1項第3款之
    規定，在程序上並無不合）。
    被上訴人聲明求為判決：上訴駁回。
二、上訴人起訴主張：伊於92年2月1日自私立蘭陽技術學院退休
    ，退休前在私立學校任教年資共計13年 6個月。依90年10月
    31日修正公布之私立學校法第57條第 2項及現行教師法第24
    條第 1項規定，教師之退休，由學校與教師共同撥繳費用建
    立之退休撫卹基金支付之，儲金制建立前之年資，其退休金
    之核發依原有規定辦理，所謂「原有規定」，即為68年12月
    28日修正公布之學校教職員退休條例（下稱退休條例）第 5
    條第2項之規定。 而依現行退休條例第5條第2項規定，伊之
    退休年資應以14年計算（包括舊制及新制年資各 7年）。其
    中適用舊制年資，依68年12月28日修正公布之退休條例第 5
    條第2項規定，可領13個基數之退休金，每1個基數之金額為
    月薪額（9萬7,040元，包括薪俸4萬6,830元、研究費4萬3,3
    60元及鐘點費6,850元）加實物代金（930元），故伊舊制部
    分年資得領取之退休金為127萬3,610元〔其計算式為：(97,
    040元+930元)×基數13=1,273,610元〕；另伊適用新制部分
    年資，依現行退休條例第5條第2項規定，可領10.5個基數之
    退休金，每1個基數為本薪加1倍，故伊新制部分年資可領取
    之退休金為205萬7,370元〔其計算式為：(97,040元+930元)
    ×2×10.5=2,057,370元〕，是伊應領退休金額計為333萬0,
    980元（其計算式為：1,273,610元+2,057,370元=3,330,980
    元），扣除伊已領取之退休金131萬3,851元，被上訴人應再
    給付伊退休金201萬7,129元（其計算式為：3,330,980元-1,
    313,851元= 2,017,129元）。又被上訴人未依規定給付伊退
    休金，致伊之精神上及經濟上受有損害達 5年之久，被上訴
    人依據情理，自應給付伊懲罰性賠償金50萬元等情，爰求為
    命被上訴人給付251萬7,129元（其計算式為：退休金2,
    017,129元+懲罰性賠償金500,000元= 2,517,129元）及自92
    年2月1日起算法定遲延利息之判決。
    被上訴人則以：退休條例第 1條已明文規定僅各級公立學校
    現職專任教職員有其適用，上訴人退休前任教於私立蘭陽技
    術學院，並無退休條例之適用。上訴人於92年2月1日自私立
    蘭陽技術學院退休，其在公、私立學校擔任教職員工之年資
    共計26年 6個月，依蘭陽技術學院員工退休撫卹資遣辦法（
    下稱蘭陽技術學院退休辦法）第12條規定，應按54個基數給
    予退休金（其計算式為：任滿5年9個基數+第 6年至第26年6
    個月計43個基數+年資滿15年加2個基數= 54個基數）；又依
    蘭陽技術學院退休辦法第11條規定，員工退休以其最後在職
    薪級，按公立學校同薪級人員應領退休金之標準為基數，上
    訴人退休時之月薪額為 680，對照公務人員俸額表，其月支
    數額為 4萬6,830元，加計實物代金930元，依此計算退休金
    為257萬9,040元〔其計算式為：(46,830元+930元)×基數54
    = 2,579,040元〕，再依上訴人任職私立學校13年6個月折算
    162個月，與上訴人擔任公私立教職員總年資計26年6個月折
    算 318個月比例計算，上訴人擔任私立學校教職員部分可領
    取之退休金計為 131萬3,851元（其計算式為：2,579,040元
    ×162/318=1,313,851元），已由伊如數給付予上訴人； 另
    就上訴人擔任公立學校教職員年資部分之退休金，亦已由國
    防部給付126萬5,189元予上訴人，是上訴人之退休金已全數
    請領完畢，並無短少，自無有所謂懲罰性賠償金可請求之可
    言。況伊依修正前之私立學校法第58條第 5項規定，僅辦理
    退撫基金之設立、收取、提撥、管理、運用等事宜，與各私
    立學校教職員間並無直接權利義務關係，對於私立學校教職
    員工亦不負直接給付義務，是上訴人提起本件訴訟，依法亦
    屬無據等語，資為抗辯。
三、經查上訴人主張伊於92年2月1日自私立蘭陽技術學院退休，
    退休前在私立學校任教年資共計13年 6個月，已領取擔任私
    立學校教職員年資部分之退休金計131萬3,851元之事實，業
    據其提出被上訴人93年5月6日（93）基安字第0633號函為證
    （見原審卷11頁），並有私立蘭陽技術學院學校教職員工應
    即退休事實表、被上訴人92年1月15日 (92)退字第0155號函
    及退休金計算單足按（見原審卷20、21頁），且為被上訴人
    所不爭執，固堪信為真實。惟上訴人另主張被上訴人尚應補
    發伊私立學校年資部分之退休金201萬7,129元云云，則為被
    上訴人所否認。
四、按92年2月6日修正公布前之私立學校法於第57條第 3項（90
    年10月30日修正公布）規定：「依前項公私立學校校長、教
    師互轉時，其退休、撫卹、資遣年資之併計，依教師法之規
    定辦理。在依教師法規定之儲金制建立前，曾任私立學校校
    長、教師年資應付之退休、撫卹、資遣給與，由依第58條成
    立之全國性私立學校教職員工退休撫卹基金支付，曾任公立
    學校校長、教師年資應付之退休、撫卹、資遣給與，由各級
    主管教育行政機關編列預算支應」；並於第58條規定：「私
    立學校董事會應訂定章則，籌措經費辦理有關教職員工之退
    休、撫卹、資遣等福利事宜；該章則應報請主管教育行政機
    關核備」。又依教師法第24條第 1項規定：「教師之退休、
    撫卹、離職及資遣給付採儲金方式，由學校與教師共同撥繳
    費用建立之退休撫卹基金支付之，並由政府負擔最後支付保
    證責任。儲金制建立前之年資，其退休金、撫卹金、資遺金
    之核發依原有規定辦理。…」、第 3項規定：「公私立學校
    教師互轉時，其退休、離職及資遣年資應合併計算」。經查
    ：
    (一)目前私立學校退休制度尚未如公立學校教職員實施儲金制
      ，有教育部97年 8月21日台人(三)字第0970145385號書函可
      稽（見原審卷86頁），故就私立學校教職員退休金之核發
      ，依教師法第24條第 1項規定，應依原有規定即各私立學
      校董事會依私立學校法第58條規定所訂定之章則辦理。本
      件上訴人於92年2月1日自私立蘭陽技術學院退休，已如前
      述；而私立蘭陽技術學院為辦理教職員工之退休、撫卹及
      資遣，已依私立學校法第58條規定訂立蘭陽技術學院退休
      辦法，經該校91年 8月26日董事會議通過後，業經報請教
      育部核備在案，有教育部91年10月17日台 (91)人 (3) 字
      第91135259號書函附蘭陽技術學院退休辦法足按（見原審
      卷53至56頁），即應作為上訴人任職私立學校年資退休金
      之計算及核發依據。
    (二)雖上訴人執教師法第24條第 1項及私立學校法第57條規定
      ，主張就伊任職私立學校年資部分退休金之計算核發，應
      適用教師法之子法即分段適用68年12月28日修正公布之退
      休條例第5條第2項、及現行退休條例第5條第2項之規定辦
      理云云。惟查，退休條例非依教師法授權所制訂，並非教
      師法之子法，上訴人主張伊為教師法適用之對象，即當然
      得適用退休條例云云，尚有誤會；而退休條例第 2條已明
      文規定：「本條例所稱學校教職員，係指各級公立學校現
      職專任教職員，依照規定資格任用，經呈報主管教育行政
      機關有案者」，是私立學校教職員即無該條例適用之餘地
      。至私立學校法第57條第1項至第4項，僅規定私立學校教
      師之遴用資格依公立同級同類學校之規定；公立學校教師
      轉任私立學校時，服務年資得合併計算；公私立學校教師
      互轉時，其退休年資之併計，依教師法之規定辦理；及曾
      任年資應付之退休給與，按儲金制建立前之一次退休金基
      數計算等。而教師法第24條第 3項亦僅規定公私立學校教
      師互轉時，其退休年資應合併計算。均未規定私立學校教
      師退休應適用退休條例之規定。是上訴人所為此部分主張
      ，自不足取。
    (三)蘭陽技術學院退休辦法第11條規定：「教職員工退休金，
      以其最後在職之薪級，按公立學校同薪級人員應領退休金
      之標準為基數」；第12條第 1項規定：「教職員退休金之
      給與，任職滿5年，給予9個基數， 每增半年加給1個基數
      ；滿15年後，另行一次加發 2個基數；但最高總數以61個
      基數為限；未滿半年者以半年計」（見原審卷55頁）。上
      開辦法第11條所謂「公立學校同薪級人員應領退休金之標
      準」，依68年12月28日修正公布之退休條例第5條第2項規
      定，係以「最後在職之月薪額及本人實物代金」為基數；
      又依同條例第8條第1項規定，所稱月薪額，包括實領本薪
      及其他現金給與，惟因其他現金給與部分，業由考試院會
      同行政院另定辦法發給，故目前舊制年資之退休金基數內
      涵，係以本薪加上本人實物代金（930元）計算； 又所謂
      本薪，係指行政院函頒之全國軍公教員工待遇支給要點所
      稱之軍公教人員薪俸部分，未包含各類加給（如學術研究
      費、主管職務加給）及生活津貼，此有教育部97年 8月21
      日台人(三)字第0970145385號書函足按（見原審卷86、87頁
      ）。準此，本件上訴人之退休金，即應依上開規定計算發
      給。上訴人仍主張應以伊退休時之月薪額9萬7,040元（包
      括薪俸4萬6,830元、 研究費4萬3,360元及鐘點費6,850元
      在內）加計實物代金930元即 9萬7,970元，作為計算退休
      金之基數云云，洵不足取。查上訴人自私立蘭陽技術學院
      退休前，在公、私立學校擔任教職員工之年資共計26年 6
      個月，其退休時之薪級為 680，對照公務人員俸額表，其
      月支數額為4萬6,830元，有私立蘭陽技術學院學校教職員
      工應即退休事實表、公務人員俸額表及薪資明細表可按（
      見原審卷20、82、80頁），是就上訴人任職公、私立學校
      年資之退休金，應以其退休時月薪額4萬6,830元加實物代
      金 930元，即應以 4萬7,760元（其計算式為：46,830元+
      930元=47,760元）為 1個基數，計算54個基數（其計算式
      為：任職滿5年計9個基數+第 6年至第26年6個月計43個基
      數+年資滿15年加2個基數=54個基數）之金額為 257萬9,0
      40元〔其計算式為：(46,830元+930元)×基數54=2,579,0
      40元〕。其中上訴人任職私立學校13年6個月折算162個月
      ，占其總年資26年 6個月折算318個月之比例為162/318，
      是上訴人擔任私立學校教師年資部分所得領取之退休金應
      為 131萬3,851元（其計算式為：2,579,040元×162/318=
      1,313,851元）。
    (四)前述教育部97年 8月21日台人(三)字第0970145385號書函，
      係針對原審函詢事項所為查復之電子交換公文（見原審卷
      72、86頁），其依公文程式條例第3條第5項之規定，未蓋
      用機關印信或簽署，於法並無不合，該公文書依民事訴訟
      法第355條第1項規定，推定為真正，上訴人任意否認上開
      公文書為真正，殊不足取。
    (五)上訴人擔任私立學校教師年資部分，可得領取之退休金為
      131萬3,851元，已如前述；而被上訴人已將上開金額全數
      給付予上訴人，為上訴人所不爭執。是上訴人就其擔任私
      立學校教師年資部分之退休金 ， 請求被上訴人應再給付
      201萬7,129元，自屬無據。
五、末查，被上訴人已依規定給付上訴人退休金，有如前述，則
    上訴人主張被上訴人未依規定給付退休金，致伊之精神上及
    經濟上受有損害，因依據情理，請求被上訴人給付懲罰性賠
    償金50萬元，亦屬無據。
六、綜上所述，上訴人本於教師法第24條第1項、退休條例第5條
    2項之規定及依據情理，在本院減縮請求被上訴人給付251萬
    7,129元及自92年2月1日起，至清償日止，按年息 5%計算之
    利息，自屬不應准許。從而原審所為上訴人敗訴之判決，並
    無不合。上訴論旨仍執前詞指摘原判決不當，求予廢棄改判
    ，為無理由，應予駁回。
七、至兩造其餘之攻擊或防禦方法及未經援用之證據，經本院斟
    酌後，認為均不足以影響本判決之結果，自無逐一詳予論駁
    之必要，併此敘明。
八、據上論結，本件上訴為無理由，依民事訴訟法第449條第1項
    、第78條，判決如主文。
中    華    民    國    98    年    4     月    28    日
                    民事第六庭
                        審判長法  官 林鄉誠
                              法  官 許紋華
                              法  官 梁玉芬
正本係照原本作成。
如不服本判決，應於收受送達後20日內向本院提出上訴書狀，其
未表明上訴理由者，應於提出上訴後20日內向本院補提理由書狀
（均須按他造當事人之人數附繕本）上訴時應提出委任律師或具
有律師資格之人之委任狀；委任有律師資格者，另應附具律師資
格證書及釋明委任人與受任人有民事訴訟法第466條之1第1項但
書或第2項（詳附註）所定關係之釋明文書影本。
中    華    民    國    98    年    4     月    29    日
                              書記官 常淑慧
附註：
民事訴訟法第466條之1（第1項、第2項）：
對於第二審判決上訴，上訴人應委任律師為訴訟代理人。但上訴
人或其他法定代理人具有律師資格者，不在此限。
上訴人之配偶、三親等內之血親、二親等內之姻親，或上訴人為
法人、中央或地方機關時，其所屬專任人員具有律師資格並經法
院認為適當者，亦得為第三審訴訟代理人。


司法院資訊處製作；財團法人民間司法改革基金會備份。
